【裁判字號】    97,訴,194
【裁判日期】    980303
【裁判案由】    偽造文書等
【裁判全文】
臺灣臺中地方法院刑事判決               97年度訴字第194號
公  訴  人  臺灣臺中地方法院檢察署檢察官
被      告  丙○○
上列被告因偽造文書等案件，經檢察官提起公訴（96年度偵字第
1450號），本院判決如下：
    主    文
丙○○連續犯業務侵占罪，累犯，處有期徒刑捌月，減為有期徒
刑肆月，如易科罰金，以銀元佰元即新臺幣玖佰元折算壹日。
又犯詐欺取財罪，累犯，處有期徒刑肆月，如易科罰金，以銀元
佰元即新臺幣玖佰元折算壹日，減為有期徒刑貳月，如易科罰
金，以銀元佰元即新臺幣玖佰元折算壹日。應執行有期徒刑伍
月，如易科罰金，以銀元佰元即新臺幣玖佰元折算壹日。
被訴偽造文書部分無罪。
    犯罪事實
一、丙○○前因瀆職案件，經法院判處有期徒刑6月確定，於民
    國90年6月8日易科罰金執行完畢。
二、緣丙○○與戊○○、己○○等人於90年1月1日簽立合夥契約
    書，共同出資成立設於臺中市○○路36巷2號之私立史努比
    幼稚園（下稱史努比幼稚園）及設於臺中市○○路○段20之1
    號之私立凱蒂幼稚園（下稱凱蒂幼稚園），並均由丙○○擔
    任負責人，綜理該2所幼稚園業務。丙○○明知登記為該2所
    幼稚園名下車號分別為E9-8058、3Q-9331號之校車，均為全
    體合夥人共有之財產，其僅因業務上持有，竟因個人資金需
    要，而基於侵占業務上持有財產或款項之概括犯意，意圖為
    自己不法所有，先於92年12月2日，將史努比幼稚園之車號
    為E9-8058號之校車1輛易持有為所有，將之侵占入己，並以
    之向台新國際商業銀行（下稱台新銀行）文心分行辦理汽車
    貸款，設定動產擔保抵押登記，並指定將貸得之款項撥入丙○○私人所開設之第七商業銀行水湳分行帳號000000000000
    0號帳戶，台新銀行即於同年月3日將核貸之新臺幣（下同）
    27萬元撥款至上開丙○○私人所開設之帳戶中，丙○○即將
    之領出，作為私用；後又於93年9月1日，將凱蒂幼稚園之車
    號為3Q-9331號之校車1輛，向遠東國際商業銀行（下稱遠東
    銀行）臺北逸仙分行辦理貸款，而貸得50萬元，除將其中24
    萬8773元作為支付該車之前所積欠之貸款外，其餘25萬1227
    元則由遠東銀行匯入凱蒂幼稚園之臺灣銀行水湳分行帳號為
    000000000000號之帳戶中，丙○○隨即於93年9月2日，分別
    以轉帳及現金提領之方式，將該等金額全部領出，並易持有
    為所有，將之侵占入己。
三、丙○○於92年10月間，得知教育部欲補助臺中市合格公私立
    幼稚園每家5萬元，以增購視聽設備，竟意圖為自己不法之
    所有，明知其任負責人之凱蒂幼稚園並無購買投影機之意，
    為圖詐領補助款，即先於92年10月15日，請不知情之泰晨企
    業股份有限公司（下稱泰晨公司）提供投影機1台並報價後
    開立發票1紙，作為已購買之憑證，並於同年月17日將前揭
    投影機拍照後，於同年月22日，向臺中市政府申請撥付補助
    款，並隨即於92年11月10日許，即將前揭投影機退貨而還予
    泰晨公司，以此方式對臺中市政府、教育部施用詐術，致臺
    中市政府不疑有他，誤認凱蒂幼稚園業已增購視聽設備，即
    開立面額5萬元、受款人臺中市私立凱蒂幼稚園、付款人臺
    灣銀行臺中分行、票載發票日92年12月8日、支票號碼MB000
    0000號之臺灣省臺中市市庫支票1紙，於92年12月10日交予
    凱蒂幼稚園，該張票據即於92年12月10日存入凱蒂幼稚園之
    帳戶，丙○○再於其後領出，因而詐欺取財得逞。
四、案經己○○委由楊永吉律師訴由臺灣臺中地方法院檢察署檢
    察官偵查起訴。
    理    由
壹、有罪部分﹕
一、證據能力之說明﹕
    按現行刑事訴訟法為保障被告之反對詰問權，排除具有虛偽
    危險性之傳聞證據，以求實體真實之發見，於該法第159條
    第1項明定被告以外之人於審判外之言詞或書面陳述，除法
    律有規定者外，不得作為證據。又「被告以外之人於偵查中
    向檢察官所為之陳述，除顯有不可信之情況者外，得為證據
    」，刑事訴訟法第159條之1第2項定有明文。此乃立法者以
    刑事訴訟法規定檢察官代表國家偵查犯罪、實施公訴，依法
    有訊問被告、證人、鑑定人之權，且實務運作時，偵查中檢
    察官向被告以外之人所取得之陳述，原則上均能遵守法律規
    定，不致違法取供，其可信性極高，為兼顧理論與實務為由
    ，而對「被告以外之人於偵查中向檢察官所為之陳述」，例
    外設定其具備非顯不可信之要件時，得為證據。本件證人乙○○於偵查中向檢察官所為之陳述（見96年度偵字第1450號
    偵查卷第6頁），業經具結且查無顯不可信之情形存在，依
    上開刑事訴訟法第159條之1第2項規定，具證據能力。
二、認定犯罪事實所憑之證據及理由﹕
  (一)業務侵占部分﹕
    訊據被告丙○○固不否認其於92年12月2日將史努比幼稚園
    之校車1輛，向台新銀行辦理抵押貸款，經台新銀行將貸出
    之27萬元撥入其私人所開設之第七商業銀行帳戶後領出作為
    私用；及於93年9月1日將凱蒂幼稚園之校車1輛，向遠東銀
    行臺北逸仙分行辦理貸款，貸得50萬元，除將其中24萬8773
    元作為支付該車之前所積欠之貸款外，其餘25萬1227元則由
    遠東銀行匯入凱蒂幼稚園之帳戶中，其即於93年9月2日，分
    別以轉帳及現金提領之方式，將該等金額全部領出之事實；
    惟堅持否認有何業務侵占犯行，辯稱﹕該2所幼稚園均登記
    為獨資，故伊主觀上認為可將校車之貸款私用；又伊有為幼
    稚園代墊款項，因此伊係將校車抵押貸款所得之款項，用以
    清償幼稚園對伊之欠款，故而伊將校車貸款所得之款項予以
    私用，並無為自己不法所有之意圖云云。經查﹕
    １史努比幼稚園係被告、戊○○、己○○等共21人合夥成立
      ，有合夥契約書、史努比幼稚園股東名冊（他字偵查卷第
      157至159頁）在卷可稽；而凱蒂幼稚園則係由史努比幼稚
      園百分之五十轉投資，再與其他股東合資成立，業經被告
      供述明確（見本院卷第159頁反面）。又經本院函詢臺中
      市政府關於史努比幼稚園及凱蒂幼稚園於立案當時係登記
      為獨資或是合夥等事項（見本院卷第99、137頁），經臺
      中市政府函覆稱該2所幼稚園登記立案表件載明經費來源
      為「股東集資」，有臺中市政府98年1月19日府教特字第
      0980010284號函及所附史努比幼稚園及凱蒂幼稚園提出之
      「臺中市私立幼稚園設園計畫」各1份在卷可憑（見本院
      卷第138至141頁），另觀臺中市政府核發之該2所幼稚園
      之「臺中市政府幼稚園立案證明書」，其上亦無任何關於
      「獨資」之記載（本院卷第142、143頁），是該2所幼稚
      園均係股東集資合夥成立，及幼稚園名下之校車為全體合
      夥人共有之財產，殆無疑義。被告辯稱該2所幼稚園均係
      登記為獨資，故其伊主觀上認為可將校車貸款私用云云，
      顯無可採。
    ２次查車號E9-8058號之校車係登記於史努比幼稚園名下，
      被告於92年12月2日將上開史努比幼稚園之校車向台新銀
      行文心分行辦理汽車貸款，設定動產擔保抵押登記貸得27
      萬元，台新銀行並於同年月3日撥款至被告私人所開設之
      第七商業銀行水湳分行帳號0000000000000號帳戶中之事
      實，有車輛動產抵押契約書、台新銀行汽車貸款撥款動支
      申請暨委託書、被告第七商業銀行水湳分行帳戶開戶資料
      及交易明細表各1份等在卷可稽，並為被告所不爭執。又
      車號3Q-9331號校車係登記於凱蒂幼稚園名下，被告於93
      年9月1日將上開凱蒂幼稚園之校車向遠東銀行臺北逸仙分
      行辦理貸款，貸得50萬元，被告將其中24萬8773元作為支
      付該車之前所積欠之貸款外，其餘25萬1227元則由遠東銀
      行匯入凱蒂幼稚園之臺灣銀行水湳分行帳號000000
      000000 號帳戶中，被告再於93年9月2日分別以轉帳及現
      金提領之方式，將該等金額全部領出之事實，則有車號
      3Q-9 331號之汽車行車執照、裕融企業股份有限公司核貸
      建議書、指定撥款書、委託撥款書、貸款暨動產抵押契約
      書各1紙及凱蒂幼稚園之臺灣銀行存摺影本1份等在卷可稽
      ，亦為被告所不爭執。
    ３再者，被告雖辯稱其為幼稚園代墊款項，因此其將校車抵
      押貸款所得之款項，用以清償幼稚園對伊之欠款，故無為
      自己不法所有之意圖云云。惟被告辯稱該2所幼稚園積欠
      其款項，並未提出任何借據或帳冊資料以實其說。復查史
      努比幼稚園雖登記資本僅30萬元（見本院卷第139頁），
      惟其實收資本額達1250萬元，有史努比幼稚園股東名冊之
      記載可稽（見他字偵查卷第159頁），並為被告所承認（
      見本院卷第159頁反面）；是史努比幼稚園成立時其資金
      應屬充裕。另證人即史努比幼稚園會計及主任甲○○於97
      年12月30日本院審理時證稱92年12月間史努比幼稚園沒有
      負債的情形（見本院卷第130頁反面），被告於98年2 月
      17日審理時亦供承其於92年12月間將史努比幼稚園之校車
      向銀行抵押貸款時，史努比幼稚園沒有負債等語（見本院
      卷第159頁反面至第160頁）。按史努比幼稚園於貸款當時
      既無負債，則被告辯稱其將貸款私用係將之作為幼稚園對
      其之欠債，顯屬無稽。至於凱蒂幼稚園部分，雖證人即凱
      蒂幼稚園會計庚○○證稱其任職期間被告有借錢給凱蒂幼
      稚園約50到100萬元之間等語（見本院卷第93頁反面），
      惟證人甲○○於本院證稱﹕「... 因為史努比幼稚園還有
      轉投資凱蒂幼稚園，凱蒂幼稚園經營狀況不好，所以要從
      史努比幼稚園借錢給凱蒂幼稚園，當時都是用負責人丙○○的名義轉借出去，但實際上都是史努比幼稚園帳上的款
      項」等語（見本院卷第129頁），證人甲○○之上開證詞
      ，與被告供承「史努比幼稚園有賺錢，賺的錢去投資凱蒂
      幼稚園，所以史努比幼稚園有缺錢的狀態但是沒有負債」
      等語（見本院卷第160頁）相符，應足憑信；故尚難僅憑
      證人庚○○之證詞，遽認被告私人有為凱蒂幼稚園墊款之
      事，而為有利於被告之認定。
    綜上所述，被告辯稱其前曾為幼稚園代墊款項，故得將校車
    抵押貸款所得之款項予以私用之辯詞，顯無可採。本件事證
    明確，被告之侵占犯行洵堪認定。
  (二)詐欺取財部分﹕
    訊據被告矢口否認有何詐欺取財犯行，辯稱﹕伊確實有買投
    影機，但因臺中市政府撥款太慢，廠商又把投影機拿回去，
    後來就沒有買投影機而改買教學用電腦1批；臺中市政府當
    初撥視聽設備的補助款的時候就有在公文上記載可以購買有
    利於教學的其他設備，所以伊用這5萬元的補助款去購買這
    批電腦設備，不需另外再申請市政府同意，且應該也是合法
    的，伊並無詐欺之故意云云。經查﹕
    １上揭犯罪事實，有凱蒂幼稚園為申請補助而自行製作之「
      九十二年度教育部發展與進幼兒教育中程計劃專案補助-
      教育部補助臺中市合格公私立幼稚園-增購視聽設備原始
      憑證-補助學校﹕臺中市私立凱蒂幼稚園」封面影本1紙、
      其上蓋有會計、教師、出納、會計、園長之職章之「臺中
      市私立凱蒂幼稚園黏貼憑證用紙」及貼有泰晨公司製作之
      記載銷售投影機1台、金額總計59,500元之統一發票1紙、
      該投影機之實物照片影本2張、凱蒂幼稚園92年12月10日
      轉帳傳票影本1紙、面額5萬元之臺灣省臺中市市庫支票影
      本1紙、及凱蒂幼稚園之存摺明細影本1紙在卷可憑。又證
      人乙○○於96年1月17日偵訊時具結證稱﹕被告於92年10
      月15日向其任負責人之泰晨公司購買投影機，在92年11月
      10日左右就退了，其公司是在92年10月15日之前將投影機
      交給凱蒂幼稚園一位管器材的老師，後來其公司拿發票要
      去請款，被告他們拖了一段時間沒有給錢，在11月10日左
      右就將投影機退還給其公司，其公司在11月就填銷退單等
      語明確（見96年度偵字第1450號偵查卷第6頁）；上開證
      人之陳述經被告當庭表示「證人所述我沒有意見，他講的
      實在，沒有問題要問他」（見上開偵查卷第7頁），則證
      人乙○○於偵查中經具結後之上開證述，自足憑信。
    ２觀諸上開凱蒂幼稚園向臺中市政府申請補助所提出之「增
      購視聽設備之『原始憑證』」、業已蓋有會計林亮均、教
      師王少卿、教師張惠蘭、出納吳樺宣、園長陳珊美之職章
      之「臺中市私立凱蒂幼稚園黏貼憑證用紙」及貼有泰晨公
      司製作之記載銷售投影機1台、金額總計59,500元之統一
      發票1紙、該投影機之實物照片2張等文件，均顯示凱蒂幼
      稚園「業已購買」該投影機，而非僅「即將購買」投影機
      ，故上開文件自足使提供補助單位之教育部及臺中市政府
      誤以為凱蒂幼稚園業已購買該投影機，而撥付5萬元補助
      款，是被告向教育部及臺中市政府施用詐術之事實，堪以
      認定。而泰晨公司於92年10月15日將該投影機交付凱蒂幼
      稚園後，凱蒂幼稚園並未支付買賣價金予泰晨公司，且凱
      蒂幼稚園於92年11月10日即將該投影機退還予泰晨公司，
      有上開證人乙○○之證述可證，並為被告所不爭執；是凱
      蒂幼稚園實際上並未購買投影機之事實，亦堪認定。被告
      復辯稱凱蒂幼稚園後來改買教學用電腦1批，此亦符合臺
      中市政府當初撥付視聽設備補助款之公文規定云云，惟依
      凱蒂幼稚園向臺中市政府申請補助款提出之文件內容以觀
      ，臺中市政府係就特地具體之視聽設備審核是否撥付補助
      款，否則亦無提供購買視聽設備之統一發票等原始憑證、
      或提供該視聽設備之照片之必要，是被告之所辯，亦難採
      信。
    ３綜上事證，被告詐欺取財之犯行，堪予認定，應依法論科
      。
三、新舊法比較：
  (一)按被告行為後，刑法業於94年1月7日修正，於同年2月2日公
    布，並於95年7月1日施行。按行為後法律有變更者，適用行
    為時之法律，但行為後之法律有利於行為人者，適用最有利
    於行為人之法律，修正後即現行刑法第2條第1項定有明文。
    此條規定乃與刑法第1條罪刑法定主義契合，而貫徹法律禁
    止溯及既往原則，係規範行為後法律變更所生新舊法律比較
    適用之準據法，是刑法第2條本身雖經修正，但刑法第2條既
    屬適用法律之準據法，本身尚無比較新舊法之問題，應一律
    適用裁判時之現行刑法第2條規定，以決定適用之刑罰法律
    ，合先敘明。
  (二)關於定應執行刑之規定，修正後刑法第51條第5款規定：「
    數罪併罰，分別宣告其罪之刑，依下列各款定其應執行者：
    五、宣告多數有期徒刑者，於各刑中之最長期以上，各刑合
    併之刑期以下，定其刑期。但不得逾30年」，較修正前刑法
    同條款規定：「數罪併罰，分別宣告其罪之刑，依左列各款
    定其應執行者：五、宣告多數有期徒刑者，於各刑中之最長
    期以上，各刑合併之刑期以下，定其刑期。但不得逾20年」
    ，對行為人不利，故應依刑法第2條第1項前段之規定，適用
    修正前刑法第51條第5款之規定。
  (三)被告行為後，刑法第56條連續犯之規定，業已修正公布刪除
    ，則被告之犯行，因行為後新法業已刪除連續犯之規定，原
    屬連續犯之數個犯罪行為，依新法應數罪併罰，比較修正前
    之規定，可依裁判上一罪論處，顯然修正前之規定有利於被
    告，如仍依修正後之規定，對於被告極為不利，此刪除雖非
    犯罪構成要件之變更，但顯已影響行為人刑罰之法律效果，
    自屬法律有變更，故新舊法比較結果，新法並未較有利於行
    為人，依刑法第2條第1項前段規定，仍應適用較有利於被告
    之行為時法即舊法論以連續犯。
四、論罪科刑﹕
  (一)查被告為史努比幼稚園及凱蒂幼稚園之負責人，負責綜理該
    2所幼稚園業務，為從事業務之人，其利用業務上之機會，
    將其業務上持有之幼稚園名下之校車貸款後私用，核其所為
    ，係犯刑法第336條第2項之業務侵占罪。又被告為圖詐領教
    育部補助款，由凱蒂幼稚園提供申請資料向臺中市政府施用
    詐術，致臺中市政府、教育部誤認凱蒂幼稚園業已增購視聽
    設備，而撥付補助款，是核被告所為，係犯刑法第339條第1
    項之詐欺取財罪。本件被告前後2次業務侵占犯行，因時間
    緊接，手法相同，所犯係構成要件相同之罪，顯係基於概括
    之犯意為之，應依修正前刑法第56條連續犯規定論以一罪，
    並加重其刑。被告所犯上開業務侵占罪及詐欺取財罪間，犯
    意各別，行為互殊，應分論併罰。再者，被告有犯罪事實欄
    所載之前科，有臺灣高等法院被告前案紀錄表在卷可稽，其
    於徒刑執行完畢後，5年以內故意再犯本件有期徒刑以上之
    罪，為累犯，應依法遞加重其刑。爰審酌被告明知幼稚園係
    數十人集資成立，並非其私有，竟利用擔任幼稚園負責人之
    機會，侵占幼稚園之財產款項逾50萬元，及另向臺中市政府
    詐領補助款5萬元，被告犯後飾卸責任，未見悔意等一切情
    狀，就被告所犯上開2罪，分別量處如主文所示之刑。
  (二)關於易科罰金之折算標準，查被告行為後，刑法第41條關於
    易科罰金之規定亦已修正，於95年7月1日施行。依修正前刑
    法第41條第1項前段規定：「犯最重本刑為五年以下有期徒
    刑以下之刑之罪，而受六個月以下有期徒刑或拘役之宣告，
    因身體、教育、職業、家庭之關係或其他正當事由，執行顯
    有困難者，得以（銀元）一元以上三元以下折算一日，易科
    罰金」，修正前罰金罰鍰提高標準條例第2條前段（現已刪
    除）規定﹕「依刑法第41條易科罰金... 者，就其原定數額
    提高為一百倍折算一日」，及現行法規所定貨幣單位折算新
    臺幣條例第2條規定﹕「現行法規所定金額之貨幣單位為圓
    、銀元、元者，以新臺幣元之三倍折算之」，則被告行為時
    之易科罰金折算標準，應以銀元一百元、二百元、三百元即
    新臺幣三百元、六百元、九百元折算一日。而修正後之刑法
    第41條第1項前段則規定：「犯最重本刑為五年以下有期徒
    刑以下之刑之罪，而受六個月以下有期徒刑或拘役之宣告者
    ，得以新臺幣一千元、二千元或三千元折算一日，易科罰金
    」。比較修正前後規定，以修正前刑法之規定較有利於行為
    人，則應依刑法第2條第1項前段，適用被告行為時之修正前
    刑法之規定，定易科罰金之折算標準。
  (三)又被告犯上開業務侵占罪及詐欺取財罪之時間，均係於96年
    4月24日以前，合於中華民國九十六年罪犯減刑條例第2條第
    1項規定之基準日之前，所宣告之刑又未逾有期徒刑1年6 月
    ，不在該條例第3條第1項所定排除減刑之列，均應依該條例
    第2條第1項第3款之規定，減其刑期2分之1，並依該條例第9
    條、第10條第1項規定及修正前刑法第41條第1項、第51條第
    5款規定，合併定其應執行刑及諭知易科罰金之折算標準。
貳、無罪部分﹕
一、公訴意旨略以：丙○○因戊○○要求退出合夥，故與戊○○
    協議，由戊○○將其史努比幼稚園及凱蒂幼稚園之股份轉讓
    予史努比幼稚園，並由丙○○以開立以史努比幼稚園為發票
    人之支票20張，每張面額5萬元，總計100萬元（票號SC5901
     17至SC590133號，票載發票日93年9月8日至95年4月8日、
    付款人第七商業銀行水湳分行、帳號21159號），作為戊○○之退股款，因戊○○要求須要有史努比幼稚園之股東背書
    ，丙○○竟未經己○○之同意或授權，在不詳時地，以其盜
    刻之己○○印章，蓋印於前揭20紙支票背面，表示己○○背
    書之意而偽造私文書，並於93年9月8日前某時，在臺中市○○○路○段201之1號之戊○○戶籍地，交付予戊○○而行使
    之，足生損害於己○○與戊○○。因認被告丙○○涉有刑法
    第216條、第210條之行使偽造私文書罪嫌。
二、按犯罪事實應依證據認定之，無證據不得認定犯罪事實；不
    能證明被告犯罪或其行為不罰者，應諭知無罪之判決，刑事
    訴訟法第154條第2項、第301條第1項分別定有明文。而刑事
    訴訟法上所謂認定犯罪事實之證據，係指足以認定被告確有
    犯罪行為之積極證據而言，該項證據自須適合於被告犯罪事
    實之認定，始得採為斷罪資料，最高法院29年上字第3105號
    著有判例。又認定犯罪事實所憑之證據，無論係直接證據或
    間接證據，其為訴訟上之證明，須於通常一般之人均不致有
    所懷疑，而得確信其為真實之程度者，始得據為有罪之認定
    ，倘其證明尚未達到此一程度，而有合理之懷疑存在，復無
    其他調查途徑可尋，法院即應為無罪之判決，最高法院76年
    台上字第4986號著有判例。再者，刑法第210條之偽造文書
    罪之成立，除須無制作權人捏造他人名義制作文書之客觀構
    成要件之外，於主觀上該行為人亦須知悉制作名義權人未予
    同意而有捏造他人名義制作文書之故意存在，始足當之。
三、公訴意旨認被告涉犯行使偽造私文書罪嫌，無非係以告訴人
    己○○之指述及證述、證人甲○○與偵查中之證述、戊○○
    讓渡書影本1紙、戊○○簽收之20張支票收據影本1紙、支票
    影本3紙、退票理由單影本3紙、民事起訴狀影本1份、本院
    民事判決影本3份、民事判決確定證明書影本3份等為主要論
    據。惟訊據被告堅持否認有何行使偽造文書犯行，辯稱：其
    有打電話詢問己○○並經過己○○之同意背書後，才將己○○之印章蓋於上開支票之背面等語。經查﹕
  (一)證人己○○於97年12月30日本院審理時具結證稱﹕其投資史
    努比幼稚園50萬元，有授權公司刻印章，因為當時其與被告
    是很好的朋友（見本院卷第125頁正反面）；被告當初要開
    支票給戊○○時，其同意被告開票還戊○○錢，並有說要幫
    忙，但有無提到背書的事其不確定（見本院卷第126頁反面
    ）；其所謂的幫忙是指被告無法清償票款時願意幫被告清償
    （見本院卷第127頁）等語。按證人己○○既證稱被告於開
    票給戊○○之前有先問過伊，伊不確定有無提到背書的事，
    但伊當時有同意被告開票給戊○○，有說要幫忙，則被告所
    辯之其於開票前有事先打電話詢問己○○，獲取伊同意幫忙
    等語，尚非全然無據。被告既非未與己○○為任何聯絡即蓋
    用己○○之印章，而係事先與己○○為電話聯繫，告知己○○其將開票予戊○○之事，及取得己○○之同意幫忙後始將
    己○○之印章蓋用於上開支票背面，則縱或關於被告與己○○2人間商談時就是否有提及背書2字乙節難以確定證明，己○○既然向被告表達如被告無法清償票款時願意幫被告清償
    之意，則被告於主觀上自有可能誤以為己○○業已同意背書
    ，而難認被告具有捏造他人名義制作文書之故意。
  (二)至於證人己○○雖曾於偵訊中證稱該20張支票上伊之背書是
    遭人偽刻伊的印章去蓋的等語（見95年度他字第4307號卷第
    87頁），惟並未具體指證係被告所偽造；而縱或證人己○○
    並未同意或授權被告於系爭支票上蓋用其印章，然而由上述
    證人己○○於本院所證述之被告於蓋用之前與其商談之內容
    情節以觀，被告於主觀上實有可能誤以為己○○業已同意背
    書，且因證人己○○與被告當時係很好的朋友，證人己○○
    亦曾授權幼稚園刻印章而有印章留存於幼稚園內，故而被告
    因誤認己○○業已同意背書而蓋用其印章於系爭支票背面，
    尚難認被告具有捏造他人名義制作文書之主觀犯意。
  (三)又證人甲○○雖於偵查中證稱其未見到被告打電話詢問己○○是否同意任背書人等語，惟查證人甲○○亦曾證稱被告開
    支票各5萬元共20張給戊○○時，伊不在場（見96年度偵字
    第1450號偵查卷第7頁），而證人己○○業已於本院證稱被
    告有告知伊開票之事，已如上述，是自難憑證人甲○○所稱
    之未見到被告打電話予己○○，即為不利於被告之認定。
四、綜上所述，檢察官所為舉證，尚有合理懷疑存在，而不足使
    本院確信被告有起訴書所載之偽造文書及行使偽造文書犯行
    ，依前揭規定，應認不能證明被告犯罪，而應諭知無罪。
據上論斷，應依刑事訴訟法第299條第1項前段、第301條第1項，
刑法第2條第1項前段、第336條第2項、第339條第1項、第47條第
1項、修正前刑法第56條、第41條第1項、第51條第5款，刑法施
行法第1條之1第1項、第2項前段，修正前罰金罰鍰提高標準條例
第2條，現行法規所定貨幣單位折算新臺幣條例第2條，中華民國
九十六年罪犯減刑條例第2條第1項第3款、第7條、第9條、第10
條第1項，判決如主文。
本案經檢察官丁○○到庭執行職務。
中    華    民    國    98    年    3    月    3    日
                刑事第十五庭  審判長法  官  巫淑芳
                                    法  官  劉麗瑛
                                    法  官  戴嘉慧
上正本證明與原本無異。
如不服本判決，應於收受送達後10日內向本院提出上訴書狀（應
敘述具體理由並附繕本）。
上訴書狀如未敘述理由，應於上訴期間屆滿後20日內補提理由書
於本院。
告訴人或被害人對於判決如有不服具備理由請求檢察官上訴者，
其上訴期間之計算係以檢察官收受判決正本之日期為準。
                                    書記官  劉晴芬
中    華    民    國    98    年    3    月    3    日
【附錄本案論罪科刑法條】
《刑法第336條》（公務公益侵占罪、業務侵占罪）
對於公務上或因公益所持有之物，犯前條第1項之罪者，處1年以
上7年以下有期徒刑，得併科5千元以下罰金。
對於業務上所持有之物，犯前條第1項之罪者，處6月以上5年以
下有期徒刑，得併科3千元以下罰金。
前二項之未遂犯罰之。
《刑法第339條》（普通詐欺罪）
意圖為自己或第三人不法之所有，以詐術使人將本人或第三人之
物交付者，處5年以下有期徒刑、拘役或科或併科1千元以下罰金
。
以前項方法得財產上不法之利益或使第三人得之者，亦同。
前二項之未遂犯罰之。


司法院資訊處製作；財團法人民間司法改革基金會備份。
